行　政　法　院　判　決　　　　　　　　　　　　　八十七年度判字第一三四○號
　　再 審原 告　竹仔港實業股份有限公司
　　代　表　人　甲○○
　　再 審被 告　高雄縣政府
右當事人間因水污染防治法事件，再審原告對本院中華民國八十六年十一月二十日八
十六年度判字第二八四三號判決提起再審之訴。本院判決如左︰
　　主  文
再審之訴駁回。
　　事  實
緣再審原告屬食品業，排放廢水經高雄縣環境保護局於民國八十五年十月十四日派員
稽查採樣檢驗結果，ＰＨ值三．二（放流水標準值六．○－九．○）、懸浮固體一三
○毫克＼公升（限值五○毫克＼公升，處分書所載懸浮固體五○毫克＼公升係筆誤，
已經訴願決定更正為一三○毫克＼公升）、生化需氧量二六二毫克＼公升、化學需氧
量一、二八○毫克＼公升（放流水標準限值分別為五○毫克＼公升及一五○毫克＼公
升），未符合放流水標準。再審被告乃予以裁處新台幣六萬元罰鍰，並限期於八十六
年一月三十日前改善完妥，否則，按日連續處罰。再審原告不服，提起訴願、再訴願
，遞遭駁回，提起行政訴訟，經本院八十六年度判字第二八四三號判決駁回，茲認原
判決有行政訴訟法第二十八條第一款之再審事由，提起再審之訴。茲摘兩造訴辯意
旨於次：
再審原告起訴意旨及補充理由略謂︰一、行政官署（機關）對於人民有所處罰，必須
確實有違法之事實，於行政法院三十九年判字第二號著有判例。茲本件處分標的，水
樣樣品，未經雙方簽認加封，驟予處罰，未臻樣品真實明確性，且不符程序必要合理
性及未尊重人性尊嚴。惟原決定僅引據原處分稽查紀錄「有廢水排放」，並謂「核
無足採」，全然不予審究前述事證論執點，率於推估該水即為再審原告所排放，本件
不僅理由未備，且原判決所適用法規與解釋判例有所牴觸，有行政訴訟法第二十八條
第一款再審事由。二、茲原決定機關答辯書副本未曾寄達訴願人，殊有違行政程序適
法性，再訴願決定未撤銷原處分，不符訴願法第十四條及行政院暨所屬各級行政機關
訴願審議委員會審議規則第十五條規定。原判決未撤銷原處分，有行政訴訟法第二十
八條第一款事由。三、原處分書暨原（再）決定書內，均漏列放流水標準之子法法規
及條文，未符法律三段論法前提，亦未備法律依據原則。換言之，本件與行政法依法
行政法律保留原則有違。然原判決僅列「後面一欄列有標準值」，又謂「適用條文並
無錯誤之違法」等云云，爰依行政訴訟法第二十八條第一款規定，所謂適用法規顯有
錯誤，指原判決所適用法規與「該案應適用現行法規相違背或錯誤」而言，茲本件法
規僅載水污染防治法第七條第一項「應符合放流水標準」大前提，第三十八條「違反
第七條第一項者處罰」效果，卻遺漏重要小前提「爰受處分人經檢驗廢水，未符放流
水標準第二條何行業何項目最大限值」等，故本件適用法規顯有錯誤，有行政訴訟法
第二十八條第一款再審事由。四、行政訴訟法第三十三條規定，本法未規定者，準用
民事訴訟法，又民事訴訟法第二百三十二條規定判決之更正等，爰本件原處分書記載
合格項目懸浮固體50mg/1。惟原處分、原（再）決定均認為「此為筆誤」，且原判決
認定「ＳＳ項目筆誤並不影響本案處分」等云云，茲依前述法條，行政訴訟法未規定
者，準用民事訴訟法規定，從而可知「本件處分如有誤寫，法院得隨時或依聲請以裁
定更正或撤銷原處分，另為處分」等，始符法律規定，否則有適用法規違背或錯誤情
形，從而符合行政訴訟法第二十八條第一款再審事由。五、依法律原則，當事人主張
事實，須負舉證責任。茲高雄縣政府主張訴願人排放廢水並採樣化驗，觀此事實，原
處分機關主張「排放廢水」等事實，須負舉證之責。又再訴願決定機關‧４‧１０
環署訴字第一九八八○號函陳述須於四月十七日前補送（即七日內）。然該函說明二
、「依訴願法第二十七條準用同法第十一條、十二條規定」，應為「三十日補送」，
觀此，再訴願決定機關之行政行為有違訴願法第十一條規定，簡言之，本件有適用法
規錯誤之再審理由。六、又本件自再審之訴起訴狀送達貴院起，業已逾一個月餘，再
審被告迄今未曾將答辯書副本寄達再審原告，依法理，亦有違訴願法第十四條暨行政
院暨所屬各級行政機關訴願審議委員會審議規則第十五條規定，有行政訴訟法第二十
八條第一款再審事由。七、況原處分機關○○二○五七號本件處分書無法律依據，因
所載適用條文為「本案係違反水污染防治法第．．．」等等，誤漏「法」字，並無「
律、條例或通則」等名稱，依行政訴訟法第三十三條規定，本法未規定者，準用民事
訴訟法，又依民事訴訟法第二百三十二條判決更正之規定，故本件應準用為「法院以
裁定更正或撤銷原處分」，以資適法。本件處分有明顯重大瑕疵，有無效或撤銷事由
。八、惟原決定、再決定等各級行政機關始終均未撤銷，原判決亦未明鑒，致未予撤
銷，爰本件具重大瑕疵，違法失平，係屬原已存在但不知現始知之，故有行政訴訟法
第二十八條第一款再審事由。請廢棄原判決，撤銷原處分及原再訴願決定。
再審被告答辯意旨略謂︰一、按「事業、污水下水道系統或建築污水管理設施排放廢
（污）水於地面水體者應符合放流水標準，違者處以新台幣陸萬元以上陸拾萬元以下
罰鍰並通知限期改善，屆期未完成改善者，按日連續處罰；情節重大者，得命其停工
或停業」為水污染防治法第七條第一項暨同法第三十八條所明定，本府依法所為處分
，並無不當。二、查本縣環保局之水質檢驗報告各項目之檢驗方法皆是依照中央主管
機關訂定公告之檢驗方法為之，如 PH→NIEA W424‧50A、COD→NIEA W515‧50A、SS
→NIEA W210‧50A、BOD→NIEA W510‧50A 。本縣環保局身為政府機關除兼備專業檢
測能力外，並且貫徹勿枉勿縱原則並且公平、公正、公開及公信力，當無容置疑；原
告如對檢驗程序有疑問當可至本縣環保局查閱。況原告排放高濃度酸性廢水，經本縣
環保局當場檢測PH為三‧二既已不合格（已於稽查記錄明載，且有事業代表簽名為證
，並有拍照存證），為不爭之事實，已足為告發之依據。三、又查本府於本案處分書
中「處分理由及適用條文」欄上已陳述違反法令至為明確。況本案原告工廠有四項水
質檢驗不合格，按排放廢水，只要有一項目不符合放流水標準，既已構成違規，即需
受罰。而罰鍰僅處新台幣陸萬元係屬最低額度。並無違法或不當可言。四、原告工廠
自八十二年迄今屢遭行政院環境保護署南區督察大隊、臺灣省政府環境保護處南區環
境保護中心及本縣環保局採樣皆未符合放流水標準有案可稽，確喜好屢提訴願、再訴
願及行政訴訟且屢提法律三段論、法律依據原則．．．等語，卻不思圖改善污染，如
此不守法公司已和現代企業經營精神背道而馳，又怎能對得起大部分守法企業。五、
本縣環保局於‧１０‧派員稽查紀錄（且有事業代表簽名）為證，並有拍照為證，
如此證據確鑿，違規屬實，本府依水污染防治法第七條第一項及同法第三十八條處罰
新台幣陸萬元，為最低罰鍰額度，藉已督促業者儘早履行防治水污染之義務。綜此，
本府依法處分罰鍰並無不妥，敬請予駁回。
　　理  由
按行政訴訟法第二十八條第一款所謂適用法規顯有錯誤，係指原判決所適用之法規與
該案應適用之現行法規相違背，或與解釋判例有所牴觸者而言，至於法律上見解之歧
異，再審原告對之縱有爭執，要難謂為適用法規錯誤，自不得據為再審之理由。本件
再審原告屬食品業，排放廢水經高雄縣環境保護局於民國八十五年十月十四日派員稽
查採樣檢驗結果，ＰＨ值三．二（放流水標準值六．○－九．○）、懸浮固體一三○
毫克＼公升（限值五○毫克＼公升，處分書所載懸浮固體五○毫克＼公升係筆誤，已
經訴願決定更正為一三○毫克＼公升）、生化需氧量二六二毫克＼公升、化學需氧量
一、二八○毫克＼公升（放流水標準限值分別為五○毫克＼公升及一五○毫克＼公升
），未符合放流水標準。再審被告乃予以裁處新台幣六萬元罰鍰，並限期於八十六年
一月三十日前改善完妥，否則，按日連續處罰。再審原告不服，提起訴願、再訴願，
遞遭駁回，提起行政訴訟，本院八十六年度判字第二八四三號判決以再審原告為食品
業，排放事業廢水不符合放流水標準，有事業水污染稽查記錄、水質樣品檢測報告及
照片二張附原處分卷可稽，違規事實洵堪認定。又依原處分卷所附事業水污染稽查記
錄所載：「有廢水排放」「未妥善操作處理設備」「現場檢驗不合格（PH值）」「取
樣送驗（並依品保品管規定保存）」發現事實及建設紀錄記載：「1.該公司封閉之排
放口有一小缺口請業者立即予以封口。2.至其排放口取水樣二瓶送驗、檢驗項目SS、
COD （拍照存證）」並已會同再審原告公司代表曾晉祥採樣，已簽名在紀錄上，此有
稽查紀錄及照片為證。再審原告稱程序有違合理且必要程序云云，核無足採。再查處
分書違反事實欄載：1.排放廢水超過所定標準。 PH：三．二、SS五○㎎/1 （此為筆
誤，實係一三○㎎/1）BOD二六二㎎/1、COD一二八○㎎/1 。其中只要有一項目不符
合放流水標準，即已構成違規，即需受罰，況本案有四項水質檢驗不合格，縱使SS不
談，亦有三項不合格，因此SS項目筆誤並不影響本案處分。而罰鍰僅處新台幣六萬元
係屬最低額度，並無違法或不當可言。再審被告所屬稽查及檢驗人員皆為合格晉用之
技術人員，學有專精，受有關檢驗之訓練，而檢驗測定之方法，係依照行政院環境保
護署公告之水質檢驗法作為依據，故人員之資格、公正及檢測之儀器、化驗之過程等
，自應毋庸置疑。再審原告既未提出證據證明本件水質檢驗有何瑕疵，空言質疑檢驗
程序及結果，自非可採。又按放流水標準早於七十六年四月十一日經行政院依（修正
前）水污染防治法第九條第二項規定以台七十六衛字第六七三○號函核定公布。水污
染防治法於八十年五月六日以華總（一）義字第二二三八號令公布修正後，行政院環
境保護署即於八十年十一月二十九日（八○）環署法字第四六八七三號令修正發布新
「放流水標準」，第二條明定「依水污染防治法第七條第二項規定訂定民國八十二年
一月一日起．．．施行之放流水標準如下表．．．食品業生化需氧量最大限值五○毫
克＼公升、化學需氧量最大限值一五○毫克＼公升，懸浮固體最大限值五○毫克＼公
升．．．。」該放流水標準，自有法律上之根據，自可作為水污染行為認定之標準。
原處分書雖未將放流水標準細目詳列援用，但查高雄縣環境保護局廢水檢驗報告中每
一項目除列有檢驗值，後面一欄均列有「標準值」亦即指「放流水標準最大限值」。
次查處分書及決定書均已明檢驗結果水質未符合放流水標準，違反水污染防治法第
七條，依同法第三十八條處罰，適用條文，並無積極適用錯誤之違法可言，再審原告
訴稱本案屬法規不備之違背法令，尚非可採。從而原處分裁處再審原告罰鍰，並限期
改善完成，揆諸水污染防治法第七條第一項、第三十八條分別規定：「事業．．．排
放廢（污）水於地面水體者，應符合放流水標準。」「事業．．．排放廢（污）水違
反第七條第一項．．．規定者，處新台幣六萬元以上六十萬元以下罰鍰。．．．」並
無不合，原再訴願決定遞予維持，亦無不合等情，因而駁回再審原告之行政訴訟。經
核其適用之法規，與該案應適用之現行法規不相違背，亦無牴觸解釋判例之情形，即
無首揭說明所稱之適用法規顯有錯誤之再審事由。再審原告茲認原判決有行政訴訟法
第二十八條第一款之再審事由，所陳再審被告採取水樣檢驗程序不合，原處分書記載
懸浮固體50mg/1合乎規定，不得據以處罰云云，經查已於前訴訟程序提出主張，為原
判決指駁不採，斯為原判決取捨證據以認定事實職權之正當行使，再審原告依己意指
摘，自不得據為再審理由。又訴願決定機關答辯書縱未送達再審原告，事實上再審原
告已循序提起行政訴訟，並不受影響，原判決亦從實體上審究，與該答辯書之曾否送
達無，難認原判決違反訴願法規定而有適用法規錯誤之違法。又放流水標準如何，
乃再審原告所知者，原判決認原處分得僅明檢驗再審原告排放之廢水水質結果不符
合標準，委無不合。況再審原告指原處分及原再訴願決定未列放流水標準法條，亦無
關原判決法律上適用，難指原判決有適用法規錯誤之違法。又原處分所載ＳＳ項目之
數值筆誤既經其上級機關於訴願決定更正之，即無不合。斯非判決，再審原告指為應
依行政訴訟法第三十三條準用民事訴訟法第二百三十三條更正，容屬誤會。進而指原
判決未予更正或撤銷，有適用法規錯誤之違法云云，並非可採。又再訴願決定機關有
無違反訴願法第十一條規定，與原判決無關，非可據為原判決有適用法規錯誤之再審
事由。至於再審原告起訴後，再審被告答辯書逾一個月餘尚未提出並將副本送達再審
原告，乃再審程序之事，顯非原判決有適用法規錯誤之情形。又原處分引據水污染防
治法，遺漏「法」字，微論已經訴願、再訴願決定補全該「法」字，應認已更正，且
原處分非判決，無準用判決更正之程序可言，是再審原告指未依判決更正程序為之，
非適法云云，顯不足採。該漏字乃顯然之事，不影響其內容，難指為具無效或撤銷之
事由。再審原告指原判決未予撤銷，適用法規顯有錯誤云云，亦非可採。依起訴意旨
，難認原判決有再審事由存在。
據上論結，本件再審之訴為無理由，爰依行政訴訟法第三十三條、民事訴訟法第五百
零二條第二項，判決如主文。
中    華    民    國     八十七      年      七      月       三        日
                    行 政 法 院 第 三 庭
                                審 判 長 評  事      陳  石  獅
                                         評  事      趙  永  康
                                         評  事      高  啟  燦
                                         評  事      蔡  進  田
                                         評  事      鄭  淑  貞
右  正  本  證  明  與  原  本  無  異
                                         法院書記官  郭  育  玎
中    華    民    國     八十七      年      七      月       六        日
